ACORDAO-COMPLETO-2473501

ACÓRDÃO 7590/2021 ATA 14/2021 - PRIMEIRA CÂMARA

VISTOS, relatados e discutidos estes autos de embargos de declaração opostos pelo responsável Ságuio Moreira Santos, ex-superintendente substituto do Instituto Nacional de Colonização e Reforma Agrária (Incra) em Mato Grosso, em face do 10.152/2020-TCU-1ª Câmara;
ACORDAM os ministros do Tribunal de Contas da União, reunidos em sessão da 1ª Câmara, diante das razões expostas pelo relator, em:
9.1. conhecer dos embargos de declaração, com fundamento nos arts. 32 e 33 da Lei 8.443/1992, para, no mérito, rejeitá-los;
9.2. dar ciência desta deliberação ao embargante.

Embargos de declaração interposto contra decisão que negou provimento a recurso de reconsideração anteriormente apresentado pelo embargante.

Primeira Câmara

Superintendência Regional do Incra no Estado de Mato Grosso.

3. Embargante: Ságuio Moreira Santos (XXX.747.621-XX).

13.1. Ministros presentes: Walton Alencar Rodrigues (Presidente), Benjamin Zymler, Vital do Rêgo (Relator) e Jorge Oliveira.
13.2. Ministros-Substitutos presentes: Augusto Sherman Cavalcanti e Weder de Oliveira.

VITAL DO RÊGO

Ministro Vital do Rêgo.

O Sr. Ságuio Moreira Santos, na condição de ex-superintendente substituto do Instituto Nacional de Colonização e Reforma Agrária (Incra) em Mato Grosso, opôs embargos de declaração em face do Acórdão 10152/2020-TCU-Primeira Câmara, por meio do qual este Tribunal negou provimento ao recurso de reconsideração por ele interposto em face do Acórdão 15123/2018-TCU-Primeira Câmara, que, entre outros, julgou irregulares as contas especiais do embargante e o condenou solidariamente no débito apurado com outros responsáveis.
A irregularidade de suas contas foi fundamentada na adoção de ato que liberou a 5ª parcela do convênio firmado entre a Associação Chico Mendes e o Incra, que tinha por objeto a execução de serviços de assistência técnica para parceleiros filiados ao Movimento dos Trabalhadores Assentados (MTA) , sem a prestação de contas relativa à 3ª parcela, conforme determinava o art. 21, § 2º, da IN/STN/1/1997.
Verificou-se a inexecução parcial do ajuste, pelo não atingimento das metas relativas às duas primeiras parcelas transferidas, e a omissão no dever de prestar contas parciais do emprego dos recursos liberados nas parcelas 3 a 5, razão pela qual não se transferiu o valor total das sete parcelas previstas no termo de convênio.
O embargante apontou a existência de contradição no julgado, especificamente entre os parágrafos 8º e 9º e 21, 22 e 24 do voto condutor da deliberação embargada.
Argumentou que embora tenha sido reconhecida, a seu favor, a prescrição da pretensão punitiva (§§ 8º e 9º) , tal prazo decenal não foi aplicado em relação à prescrição ressarcitória (§§ 21,      22 e 24) .
Salientou que, apesar do não acatamento à tese de repercussão geral firmada pelo STF, no RE 636.886, sob a justificativa de ausência de parâmetros para aplicá-la genericamente, constam no acórdão elementos suficientes para a caracterização da prescrição no caso concreto, seguindo os parâmetros do próprio TCU, fixados no incidente de uniformização de jurisprudência deliberado no Acórdão 1441/2016-TCU-Plenário.
Caso persista o entendimento quanto à necessidade de se aguardar o trânsito em julgado do RE 636.886 para a adoção de modificação da atual jurisprudência do TCU acerca da prescrição, entende o embargante imprescindível o sobrestamento desta TCE, com fulcro no artigo 1.035, § 5º, do CPC, subsidiariamente aplicável, por se tratar de questão de ordem pública.
Também apontou contradição entre os parágrafos 11 e 12 e 27, 28 e 30 do voto embargado.
Apontou, ainda, a ocorrência de omissão no julgado, que teria deixado de se pronunciar acerca da existência de dificuldades reais e circunstâncias práticas que condicionaram a tomada de decisão do embargante. 
Sobre o tema, salientou que a responsabilização do embargante teria sido atrelada a um ato administrativo que não foi determinante para a sua tomada de decisão, já que após o parecer do dia 30/11/2006, sobrevieram novas circunstâncias administrativas, sobretudo a ordem do superintendente titular do dia 14/12/2006 e o novo parecer da Procuradoria Federal do INCRA do dia 27/12/2006, que opinou pela regularidade da celebração do termo aditivo que ensejou a liberação dos recursos questionados.
Tais circunstâncias foram desconsideradas no acórdão embargado, caracterizando, assim, segundo entende, a omissão questionada.
	É o relatório.

José Renato de Oliveira Silva (OAB/MT 6.557).

Não atuou.

EMBARGOS DE DECLARAÇÃO. INEXISTÊNCIA DOS VÍCIOS APONTADOS. REJEIÇÃO.

TOMADA DE CONTAS ESPECIAL (TCE)

não atuou.

Em exame, embargos de declaração opostos pelo responsável Ságuio Moreira Santos, ex-superintendente substituto do Instituto Nacional de Colonização e Reforma Agrária (Incra) em Mato Grosso, em face do 10.152/2020-TCU-1ª Câmara, por meio do qual este Tribunal negou provimento ao recurso de reconsideração por ele interposto contra o Acórdão 15123/2018-TCU-Primeira Câmara, que, entre outros, julgou irregulares as contas especiais do embargante e o condenou solidariamente no débito apurado com os outros responsáveis.
As contas foram rejeitas, em essência, devido à liberação, por ato do embargante, da 5ª parcela do convênio firmado entre a Associação Chico Mendes e o Incra, que tinha por objeto a execução de serviços de assistência técnica para parceleiros filiados ao Movimento dos Trabalhadores Assentados (MTA) , sem a prestação de contas relativa à 3ª parcela, conforme determinava o art. 21, § 2º, da IN/STN/1/1997, então vigente.
Verificou-se a inexecução parcial do ajuste, pelo não atingimento das metas relativas às duas primeiras parcelas transferidas, e a omissão no dever de prestar contas parciais do emprego dos recursos liberados nas parcelas 3 a 5, razão pela qual não se transferiu o valor total das sete parcelas previstas no termo de convênio.
O embargante apontou a existência no julgado dos vícios de contradição e omissão.
A contradição estaria caracterizada no confronto entre os parágrafos 8º e 9º, que reconheceram a seu favor a prescrição da pretensão punitiva, e os parágrafos 21, 22 e 24 do voto condutor da deliberação embargada, que não aplicaram o referido prazo decenal em relação à prescrição ressarcitória.
Argumentou o embargante que, caso prevaleça o entendimento de que a tese de repercussão geral firmada pelo Supremo Tribunal Federal, no Recurso Extraordinário 636.886 somente poderia ser aplicada após o trânsito em julgado do feito, deveriam ser adotados os parâmetros do próprio TCU, fixados no incidente de uniformização de jurisprudência deliberado no Acórdão 1441/2016-TCU-Plenário, ou sobrestada esta TCE, com fulcro no artigo 1.035, § 5º, do CPC, subsidiariamente aplicável, por tratar-se de questão de ordem pública.
Também apontou contradição entre os parágrafos 11 e 12 e 27, 28 e 30 do voto embargado.
A ausência de pronunciamento acerca da existência de dificuldades reais e circunstâncias práticas que condicionaram a tomada de decisão do embargante revelaria a omissão no julgado.
Sobre o tema, salientou que a responsabilização do embargante teria sido atrelada a um ato administrativo que não foi determinante para a sua tomada de decisão, já que após o parecer do dia 30/11/2006, sobrevieram novas circunstâncias administrativas, sobretudo a ordem do superintendente titular do dia 14/12/2006 e o novo parecer da Procuradoria Federal do Incra do dia 27/12/2006, que opinou pela regularidade da celebração do termo aditivo que ensejou a liberação dos recursos questionados.
Tais circunstâncias teriam sido desconsideradas no acórdão embargado, caracterizando, assim, a omissão questionada.
Feito esse breve histórico, passo ao exame dos presentes embargos.
Desde já entendo que os embargos podem ser conhecidos, por atenderem aos requisitos de admissibilidade, mas não merecem ser acolhidos, uma vez que não se encontram presentes os vícios apontados no julgado.
Na linha da jurisprudência pacífica desta Corte de Contas, a contradição a ser superada em sede de embargos de declaração diz respeito a uma afirmação conflitante, quer na fundamentação, quer entre a fundamentação e a conclusão, cuja correção exige um esclarecimento do seu conteúdo. Não vislumbro contradições no acórdão embargado.
O acórdão embargado aplicou ao responsável a prescrição da pretensão punitiva, seguindo a diretriz adotada por esta Corte de Contas no Acórdão 1441/2016-TCU-Plenário, que não trata da pretensão ressarcitória. Esta, por sua vez, é regulada neste Tribunal pelo Enunciado da Súmula TCU 282, segundo o qual "as ações de ressarcimento movidas pelo Estado contra os agentes causadores de danos ao erário são imprescritíveis".
Dessa forma, a aplicação da prescrição decenal somente em relação à prescrição punitiva deste Tribunal, consubstanciada na possibilidade da aplicação de sanções aos responsáveis, não encerra contradição, haja vista a diretriz jurisprudencial do TCU de que, em relação ao ressarcimento de dano causado ao erário, não há que se falar em prescrição.
Em relação à aplicação imediata no âmbito desta Corte de Contas do entendimento do Supremo Tribunal Federal no RE 636.886, o acórdão embargado esclareceu existirem dúvidas a serem sanadas, que tornam extremamente difícil a sua imediata aplicação, de forma genérica e abrangente, aos processos que tramitam neste Tribunal. Não vejo fundamento para o sobrestamento do feito.
Com relação aos parágrafos 11 e 12 e 27, 28 e 30 do voto embargado, abaixo transcritos, não vejo onde resida a contradição:
11.No caso concreto, o responsável, na condição de superintendente substituto, em vez de ter liberado a 5ª parcela do convênio, e diante da ausência da prestação de contas parcial, deveria ter ele próprio instaurado a imediata tomada de contas especial, sob pena, de não o fazendo, ser responsabilizado solidariamente, conforme preceitua o art. 8º da Lei 8.443/1992. 
12.Cabe relembrar que a Procuradoria Federal junto ao Incra teria alertado, em seu parecer de 30/11/2006, quanto à necessidade da apresentação da prestação de contas parcial para a liberação da parcela.
[...]
27.Acerca dos outros pontos trazidos no recurso, entendo que também não prospera a alegação da pretensa infração ao art. 22 da Lindb cometida pelo TCU que, segundo o recorrente, ao interpretar normas sobre gestão pública, não teria considerado os obstáculos e as dificuldades reais do gestor e as exigências das políticas púbicas a seu cargo.
28.O recorrente não explicitou quais obstáculos ou dificuldades reais poderiam tê-lo levado a liberar recursos com inobservância das normas de regência, ou contrárias ao parecer da Procuradoria Federal junto ao Incra.
[...]
30.No caso em exame, quando da análise das alegações de defesa, não se observaram elementos que demonstrassem a boa-fé por parte do recorrente, razão pela qual suas contas foram prontamente julgadas irregulares e o recorrente foi condenado em débito.
Os dois primeiros parágrafos tratam da conduta do gestor e os três últimos da ausência de indicação dos obstáculos que teria enfrentado. O embargante não elucidou, de forma compreensível, em que medida haveria a contradição alegada. 
Também não vislumbro a omissão alegada. De fato, o acórdão embargado analisou o argumento do então recorrente de descumprimento do art. 22 da Lindb, especificamente em relação à análise das dificuldades reais e circunstâncias práticas que condicionaram sua tomada de decisão, conforme excerto a seguir transcrito, verbis:
27. Acerca dos outros pontos trazidos no recurso, entendo que também não prospera a alegação da pretensa infração ao art. 22 da Lindb cometida pelo TCU que, segundo o recorrente, ao interpretar normas sobre gestão pública, não teria considerado os obstáculos e as dificuldades reais do gestor e as exigências das políticas públicas a seu cargo.
28. O recorrente não explicitou quais obstáculos ou dificuldades reais poderiam tê-lo levado a liberar recursos com inobservância das normas de regência, ou contrárias ao parecer da Procuradoria Federal junto ao Incra.
Destaco que eventual omissão a ser suprida diz respeito à ausência de análise da questão suscitada e não no inconformismo da parte com a deliberação adotada.
A linha argumentativa dos embargos deixa transparecer o seu intuito de rediscutir o mérito do acórdão originário, o que não se coaduna com a via estreita dos embargos declaratórios.
Dessa forma, não havendo qualquer vício a ser sanado, impõe-se a rejeição dos embargos ora em apreciação.
	Diante do exposto, VOTO para que seja adotada a minuta de acórdão que ora trago ao exame deste colegiado.
TCU, Sala das Sessões, em 4 de maio de 2021.
Ministro VITAL DO RÊGO 
Relator